臺灣臺北地方法院民事判決　　　　　　　99年度訴字第5599號
原　　　告　程如麟
　　　　　　劉喜光
共　　　同
訴訟代理人　陳雪珺
被　　　告　精華科技股份有限公司
法定代理人　陳炫男
　　　　　　黃明義
　　　　　　陳傳岳
　　　　　　吳美智
上列當事人間請求確認董事委任關係不存在等事件，經本院於民
國100年1月27日言詞辯論終結，判決如下：
    主      文
確認原告程如麟與被告間之董事及清算人委任關係不存在。
確認原告劉喜光與被告間之監察人委任關係不存在。
訴訟費用新臺幣仟元由被告負擔。
    事實及理由
一程序方面：
  (一)本件被告經合法通知未於言詞辯論期日到場，核無民事訴訟
    法第386條所列各款情形，爰依原告之聲請，由其一造辯論
    而為判決。
  (二)按「公司與董事間訴訟，除法律另有規定外，由監察人代表
    公司，股東會亦得另選代表公司為訴訟之人」、「公司之清
    算，原則上以董事為清算人。但本法或章程另有規定或股東
    會另選清算人時，不在此限。」、「清算人於執行清算事務
    之範圍內，除本節另有規定外，其權利義務與董事同。」公
    司法第213條、第322條第1項、第324條分別定有明文。而公
    司之股東會與監察人於清算中依然存續，故公司與董事間之
    訴訟，仍應由監察人或股東會所選任之人代表公司，始為適
    法（最高法院94年台上字第230號判決意旨參照）。本件被
    告業經經濟部於民國83年10月20日以經（83）投審091417號
    函命令解散（參見本院卷第40頁，並詳見後述），依公司法
    第24條規定，應行清算，又被告並未選任清算人，應以全體
    董事為清算人。本件原告主張已分別辭任被告之董事、清算
    人及監察人職務，而原告程如麟因尚登記為被告之董事，其
    於清算中提起本件訴訟，請求確認與被告間之董事及清算人
    委任關係不存在，應由被告其餘監察人陳傳岳、吳美智代表
    被告應訴；而原告劉喜光因尚登記為被告之監察人，其於清
    算中提起本件訴訟，請求確認與被告間之監察人委任關係不
    存在，則應由其餘董事即清算人陳炫男、黃明義代表被告應
    訴。另據原告所陳，陳炫男、吳美智目前應為送達處所不明
    ，依民事訴訟法第127條規定，本件對於被告之送達得僅向
    其餘法定代理人為之。
二原告起訴主張：原告程如麟、劉喜光為被告股東交通銀行股份
  有限公司（已於95年間與中國國際商業銀行股份有限公司合併
  後更名為兆豐國際商業銀行股份有限公司）之法人代表，經指
  派分別擔任被告之董事、監察人，嗣被告於83年10月20日經經
  濟部以經（83）投審091417號函命令解散，原告於99年6月29
  日向被告原董事即清算人黃明義辭任董事、清算人及監察人職
  務，終止與被告間之委任關係，然被告迄未辦理變更登記，致
  客觀上有使人誤認原告仍為被告董事、清算人或監察人之虞，
  兩造間之委任關係是否存在因此不明確，原告在私法上之地位
  有受侵害之危險等情，求為確認原告程如麟與被告間之董事及
  清算人委任關係不存在、原告劉喜光與被告間之監察人委任關
  係不存在之判決。
三被告未於言詞辯論期日到場，惟曾提出書狀辯稱：經濟部83年
  10月20日經（83）投審091417號函僅向原告程如麟送達，對被
  告不生效力，依公司變更登記事項卡可知被告並未進入清算程
  序，被告法定代理人仍為董事長陳炫男，原告未向被告董事長
  為辭任之意思表示，並不合法等語。聲明請求駁回原告之訴。
四本院之判斷：
  (一)按確認法律關係之訴，非原告有即受確認判決之法律上利益
    者，不得提起之，民事訴訟法第247條第1項前段定有明文。
    又所謂即受確認判決之法律上利益，係指因法律關係之存否
    不明確，致原告在私法上之地位有受侵害之危險，而此項危
    險得以對於被告之確認判決除去之者而言（最高法院42年台
    上字第1031 號判例意旨參照）。本件原告主張：被告於83
    年10月20日經經濟部命令解散，原告於99年6月29日向被告
    辭任董事、清算人及監察人職務，終止兩造間之委任關係等
    情，被告則辯稱：原告辭任董事、清算人及監察人職務並不
    合法等語，則原告主張兩造間之委任關係是否存在不明確，
    原告在私法上之地位有受侵害之危險，而此項危險得以對於
    被告之確認判決除去等情，尚非無據，應認本件原告有即受
    確認判決之法律上利益。
  (二)原告主張：被告於83年10月20日經經濟部命令解散，原告於
    99年6月29日向被告原董事即清算人黃明義辭任董事、清算
    人及監察人職務，終止與被告間之委任關係等情，業據提出
    經濟部83年10月20日經（83）投審091417號函、公司變更登
    記事項卡、存證信函及掛號郵件收件回執為證。被告雖否認
    之，然查：
    1.被告雖辯稱：經濟部83年10月20日經（83）投審091417號
      函僅向原告程如麟送達，對被告不生效力等語，惟原告陳
      稱該函應係發給公司及各個董事等語，且參酌該函主旨為
      「經查貴公司（精華科技股份有限公司）有開始營業後自
      行停止營業6個月以上之情事，依公司法第10條第1項第1
      款規定應予命令解散…」等語，核係向被告為命令解散之
      意思表示，難認僅向原告程如麟送達而未向被告送達。故
      縱然原告僅能提出經濟部向原告程如麟送達之正本為證，
      亦堪認足以證明被告業經命令解散一事。
    2.被告雖又辯稱：被告法定代理人仍為董事長陳炫男，原告
      未向被告董事長為辭任之意思表示，並不合法等語。然按
      「清算人有數人時，得推定一人或數人代表公司，如未推
      定時，各有對於第三人代表公司之權。」公司法第85條第
      1項前段定有明文，此規定依同法第334條準用於股份有限
      公司之清算；又「公司與董事間之關係，除本法另有規定
      外，依民法關於委任之規定。」、「當事人之任何一方，
      得隨時終止委任契約。」公司法第192條第4項、民法第
      549條第1項亦有明文。可知股份有限公司之清算人有數人
      而未推定代表公司之人時，各清算人對於第三人均有代表
      公司之權，公司之董事、監察人縱然僅對清算人中之一人
      為終止委任契約之意思表示，難謂不生終止之效力。被告
      既經經濟部以83年10月20日經（83）投審091417號函命令
      解散，即應依公司法第24條規定進行清算，又被告並未選
      任清算人，應以全體董事為清算人，故本件原告於99年6
      月29日以存證信函向被告原董事即清算人黃明義為辭任董
      事、清算人及監察人職務之意思表示時，依上開說明，應
      認其終止委任關係之意思表示已對被告發生效力。故原告
      主張兩造間之董事、清算人及監察人委任關係已終止而不
      存在，並非無據。
五綜上，原告程如麟請求確認與被告間之董事及清算人委任關係
  不存在，原告劉喜光請求確認與被告間之監察人委任關係不存
  在，均有理由，應予准許。
六本件訴訟費用為裁判費3,000元，應由被告負擔。
七據上論結，本件原告之訴為有理由。依民事訴訟法第385條第1
  項前段、第78條、第87條第1項，判決如主文。
中    華    民    國    100    年    2    月    17    日
                  民事第二庭   法  官  林玲玉
以上正本係照原本作成。
如對本判決上訴，須於判決送達後20日內向本院提出上訴狀。如
委任律師提起上訴者，應一併繳納上訴審裁判費。
中    華    民    國    100    年    2    月    17    日
                               書記官  劉碧輝